【裁判字號】    96,上,671
【裁判日期】    970520
【裁判案由】    給付貨款
【裁判全文】
臺灣高等法院民事判決                   96年度上字第671號
上訴人即附
帶被上訴人  甲○○○○○○○○.
訴訟代理人  陳在源律師
            張梅音律師
被上訴人即
附帶上訴人  瑞騰生物科技有限公司
法定代理人  丙○○
訴訟代理人  程才芳律師
上列當事人間，因請求給付貨款事件，上訴人對於中華民國96年
5月8日臺灣士林地方法院94年度訴字第 308號第一審判決，提起
上訴，被上訴人提起附帶上訴，經本院於97年 5月13日言詞辯論
終結，判決如下：
    主      文
上訴駁回。
原判決關於駁回附帶上訴人後開第三項之訴、及訴訟費用之裁判
均廢棄。
前項廢棄部分，附帶被上訴人應再給付附帶上訴人新臺幣柒拾壹
萬貳仟壹佰元，並自民國94年4月5日起至清償日止，按週年利率
百分之五計算之利息。
第一、二審訴訟費用(含附帶上訴部分)均由上訴人負擔。
    事實及理由
一、被上訴人即附帶上訴人(以下稱被上訴人)起訴主張：上訴人
    即附帶被上訴人(以下稱上訴人)自民國(以下同)93年 8月底
    起陸續向被上訴人訂購如原判決附表所示之醫療器材，約定
    交付、安裝配合其診所之搬遷進度，其中 Dabi Croma Plus
    治療台6組之配備(以下稱系爭治療台）及零組件，因無存貨
    須由巴西進口，而報關和船運時間未能確定，乃合意於其診
    所搬遷前尚未進口運抵臺灣，先由被上訴人提供主機台、配
    件不同之 2台治療台供其備用，93年10月底已為其完成安裝
    備用機台，並於進口機台運抵臺灣後，即將配件及零組件予
    以更換；93年11月 1日因其另向訴外人尤清隆訂作支架，同
    月27日要求修改支架，約定由被上訴人代墊修改費用，被上
    訴人為配合支架之修改，調整安裝進度。查被上訴人已於93
    年11月27日完成2台治療台機台之安裝，其餘4台機台、零組
    件亦已到齊，因上訴人要求修改支架，以致無法完成安裝。
    93年12月5日、8日再行要求修改支架，並已安排好治療台之
    位置，擬訂於同月18日、20日進行管路及水電全面之調整；
    93年12月13日被上訴人向其提出總價新臺幣(以下同）2,807
    ,600元之報價單，因上訴人為求降低價格，未經催告即於93
    年12月21日、24日、27日逕行拒絕被上訴人之工作人員進入
    安裝，94年1月3日逕行發函為解除契約之意思表示，被上訴
    人並無遲延給付之情事，其所為解除契約之意思表示不生效
    力。由於被上訴人已同意自行吸收尤清隆修改費用89,000元
    ，再扣除上訴人已給付之100,000元，上訴人尚積欠價金2,5
    18,600元迄未給付，迭經被上訴人之催討，均未獲置理；為
    此，依民法367條規定，請求上訴人應給付被上訴人2,518,6
    00元本息之判決。對於上訴人之上訴所為答辯聲明：(一)上訴
    駁回。(二)訴訟費用由上訴人負擔。上訴人上訴後附帶上訴所
    為聲明：(一)原判決駁回被上訴人後開第 2項之訴部分廢棄。
    (二)前項廢棄部分，上訴人應再給付被上訴人 712,100元本息
   。(三)訴訟費用由上訴人負擔。
二、上訴人則以：被上訴人於93年8月底接受上訴人之訂購，為
    配合上訴人診所於93年11月1日之搬遷，向巴西進口系爭治
    療台，約定系爭治療台之配備NSK光纖高速手機更換為美國
    Star廠牌，配備更換不另加價，支架修改費用另計；此外，
    上訴人尚委由被上訴人向尤清隆訂購空壓機乙台（22,000元
    ）、過濾器2台（2,400+2,600=5,000元）、過濾指示器乙台
   （1,200元）、自動排水器2台(2,400×2=4,800元）。詎被上
    訴人竟未依其保證上訴人診所於93年11月 1日啟用時完成安
    裝交機，卻一再以系爭治療台及零組件甫自巴西出發，支架
    修改需時等方式拖延；迄至12月13日向上訴人出示總額高達
     280餘萬元之費用明細表，上訴人無法接受。被上訴人為迫
    使上訴人接受其新價格，惡意拖延裝機，遲未處理配線箱安
    裝之瑕疵，並任意拆卸已安裝完成之機台，欲使上訴人無法
    營業，上訴人就已裝機完好部分於93年12月22日已先行給付
    10萬元之價金。94年1月3日被上訴人竟寄發律師函，佯稱已
    交付機台予上訴人營業使用。上訴人眼見完成裝機遙遙無期
    ，且品質粗糙，對於上訴人已無利益，乃拒絕被上訴人再進
    場裝機，並要求其負責人出面善後，惟其負責人拒不出面，
    上訴人始於94年 1月10日委請律師發函，為解除系爭治療台
    買賣契約之意思表示；且上訴人因被上訴人給付遲延受有營
    業損失60萬元，所給付部分又有多項瑕疵，上訴人亦得請求
    減少價金60萬元，上訴人自得請求由其價金予以扣抵；另兩
    造尚約定由另案上訴人交付植體價金之票款256,000元移作
    本件之部分價金，亦應予扣抵等語，資為抗辯；對於原法院
    為其不利之判決聲明不服，提起上訴所為聲明：(一)原判決不
    利於上訴人部分廢棄。(二)前項廢棄部分，被上訴人在第一審
    之訴及假執行聲請均駁回。(三)第一、二審訴訟費用由被上訴
    人負擔。對於被上訴人之附帶上訴所為答辯聲明：(一)附帶上
    訴駁回。(二)訴訟費用由被上訴人負擔。
三、被上訴人主張上訴人於93年 8月底向被上訴人訂購：巴西製
    系爭治療台6組(含配備)，每組285,000元，及其他零組件，
    其中治療台之配備須再進口，約定先以治療台 2組及以其他
    配備安裝備用，俟進口之配備抵臺後，再進場安裝、更換，
    93年10月間6組主機台即已進場，並依約就備用之2組主機台
    及以其他配備、零組件已安裝完竣，進口之配備亦已於同年
    11月中下旬(20幾號左右)進場安裝；93年12月13日被上訴人
    向其提出總價 2,807,600元之報價單，93年12月21日、24日
    、27日拒絕被上訴人之工作人員進場安裝，94年1月3日被上
    訴人委請律師催請給付貨款未獲置理，同月10日以被上訴人
    之治療台有嚴重瑕疵，無法裝機完成為由，委由律師發函為
    解除買賣契約之意思表示等事實，為上訴人所不爭執，且有
    上訴人不爭執真正之設備清單、被上訴人之律師函、廣告清
    單、明細表、上訴人律師函在卷 (原審1卷第9、10、24、26
    、28至31頁 )為憑；被上訴人主張之上開事實，應堪信為真
    實。
四、被上訴人主張上訴人於93年 8月底向被上訴人訂購巴西製系
    爭治療台6組，每組285,000元，及其他零組件，總價合計為
     2,618,600元等語；上訴人則以被上訴人所出售之巴西製系
    爭治療台包含配備6組，每組285,000元，更換配備均不另加
    價等語為抗辯；經查：
(一)上訴人除向被上訴人訂購巴西製系爭治療台6組 (含配備)，
    及其他零組件外，尚自行向證人尤清隆訂購空壓機、過慮器
    I、過慮器II、過慮指示器各乙台、及自動排水器 2台合計
    33,000元，已由證人尤清隆為上訴人安裝完竣，被上訴人亦
    已依上訴人與證人尤清隆約定，被上訴人已墊付包含工資10
    ,600元予證人尤清隆之事實，為上訴人所不爭執，且為證人
    尤清隆於原法院到場結證：「我去裝空氣壓縮機，是被告要
    (向)我買的，但我還是找原告付款。」等語在卷(原審1卷第
     78頁)屬實；上訴人自應就其向證人尤清隆所訂購空壓機、
    過慮器I、過慮器II、過慮指示器各乙台、及自動排水器 2
    台，返還被上訴人為其連工帶料墊付予證人尤清隆之43,600
    元。上訴人以被上訴人未就其與證人尤清隆間，為安裝空壓
    機、過慮器I、過慮器II、過慮指示器各乙台、及自動排水
    器 2台，尚須另行給付工資之事實，舉證證明等語為抗辯；
    惟查上訴人係自行向證人尤清隆訂購、安裝空壓機、過慮器
    I、過慮器II、過慮指示器各乙台、及自動排水器 2台，約
    定由被上訴人為其墊付之事實，已為上訴人所不爭執，且為
    證人尤清隆結證在卷。上訴人抗辯毋庸另行支付工資之事實
    ，自應由上訴人負舉證責任，其抗辯應由被上訴人負舉證責
    任，自無足採。
(二)上訴人向被上訴人除訂購巴西製系爭包含配備之治療台 6組
    外，尚訂購美規 RO-150G全自動淨水機乙台、及韓國Vacuum
    motor兩組，價格依序為35,000元、80,000元合計為115,000
    元，已由被上訴人交付完畢之事實，為上訴人所不爭執，且
    核與上訴人提出被上訴人所交付貨款明細表(原審1卷第26頁
    )所列金額，尚無不合，上訴人應給付被上訴人115,000元，
    自不待言。
(三)上訴人所提出巴西系爭治療台之廣告紙 (原審1卷第24頁)，
    每組價格為295,000元，配備為：NSK光纖高速手機/1組、NS
    K VIP II高速手機/1組、NSK慢速機附直彎機頭)/1組、內建
    式洗牙機(附3支機頭)/1組、內建式麥克龍LED starlight冷
    光光固機/1組、液晶旋臂含液晶螢幕、口內攝影機1組、3-w
    ay syringe/2pcs、High power suction/1組、Saliva ejec
    -tor/1組，由於上訴人對於配備有所增減，嗣經兩造議價結
    果，以每組 285,000元成交之事實，為兩造所不爭執；惟所
    爭執者為：被上訴人主張上訴人向被上訴人所訂購巴西製系
    爭治療台6組，每組285,000元，並不包含「Star光纖高速機
    Econo Solara」、「Star Bright光纖組」、及「Solara 手
    機快接」等配備，尚須另行計價等語；上訴人則以被上訴人
    向上訴人報價時，並無另外記載「Star光纖高速機Econo So
    -lara」、「Star Bright光纖組」、及「Solara手機快接」
    等配備價格，且口頭約定含在治療台之報價內等語為抗辯；
    經查：
(1) 被上訴人主張上訴人向被上訴人所訂購巴西製系爭治療台 6
    組，每組285,000元，並不包含「Star光纖高速機Econo Sol
    -ara」、「StarBright光纖組」、及「Solara手機快接」等
    配備，尚須另行計價，已於93年 8月30日向其報價等事實，
    業據提出報價單在卷 (原審1卷第48頁)為憑；上訴人雖以被
    上訴人僅於93年12月13日始提出貨款明細表(原審1卷第26頁
    )予上訴人，為上訴人所不接受，上訴人並未接獲被上訴人9
    3年8月30日之報價單等語為抗辯；惟查上訴人於原法院到場
    對於法官問：「原告於何時向你報價？」時，陳述：「93年
    8月底、9月初敲定。」 (原審1卷第86頁)，經核與被上訴人
    所提出報價單上所載93年 8月30日，尚無不合；且不爭執被
    上訴人確有交付報價單之事實，亦有上訴人對於法官問：「
    原告有無交給你報價單？是否有保留原告之報價單？」時，
    所為：「有給我好幾份，確定的一份是用手寫的，現在已找
    不到。」之陳述在卷 (原審1卷第86、87頁)足稽；由此堪認
    被上訴人於93年8月30日確已向上訴人提出報價單報價。
(2) 按：當事人主張有利於己之事實者，就其事實有舉證之責任
    。民事訴訟法第 277條前段定有明文，上訴人對於被上訴人
    主張於93年8月30日已向其提出報價單之事實，為「93年8月
    底、 9月初敲定。」不爭執之陳述，自應提出被上訴人所交
    付「…，確定的一份是用手寫的，…。」之報價單，以資證
    明被上訴人未載「Star光纖高速機Econo Solara」、「Star
    Bright光纖組」、及「Solara手機快接」等配備價格之事實
    ，惟上訴人僅提出前述之貨款明細表、及廣告紙(原審1卷第
    26、24頁)，而對於法官問：「是否還留有任何原告(誤植為
    被告 )給你的報價資料或宣傳單？」時，竟為「有幾份但都
    是在12月之後，之前之資料並未留存。」之陳述，顯無正當
    理由，不提出其所謂「…確定的一份是用手寫的，…。」之
    報價單，以供斟酌，參照民事訴訟法第345條第1項所為「當
    事人無正當理由不從提出文書之命者，法院得審酌情形認他
    造關於該文書之主張或依該文書應證之事實為真實。」之規
    定，應認被上訴人主張上訴人向被上訴人所訂購巴西製系爭
    治療台6組，每組285,000元，並不包含「Star光纖高速機Ec
    -ono Solara」、「Star Bright光纖組」、及「Solara手機
    快接」等配備，尚須另行計價之事實，及其所提出93年 8月
    30日之報價單均為真實；上訴人所為被上訴人向上訴人報價
    時，並無另外記載「Star光纖高速機Econo Solara」、「St
    -ar Bright光纖組」、及「Solara手機快接」等配備價格，
    且口頭約定含在治療台之報價內等語之抗辯，即無可採。至
    於上訴人另以被上訴人所提出93年 8月30日之報價單記載上
    訴人新診所之地址，顯係偽造等語為抗辯；惟查上訴人向被
    上訴人訂購巴西製系爭治療台 6組，其安裝地點即上訴人之
    新診所，報價單上記載上訴人之新診所地址，為事屬必然，
    上訴人持以為抗辯，益徵其梧鼠技窮，顯無足取。
(3) 綜合上述，兩造就巴西製系爭治療台 6組，包含配備，經議
    價結果以每組285,000元成交，嗣又接獲被上訴人於93年8月
    30日所提出報價單，已如前述，上訴人臨訟空言否認被上訴
    人93年 8月30日之報價單，要非足取；從而，應以被上訴人
    主張上訴人所訂製巴西製系爭治療台 6組，並不包含「Star
    光纖高速機Econo Solara」、「 Star Bright光纖組」、及
    「Solara手機快接」等配備，尚須另行計價之事實，為真實
    可採。
(四)上訴人向被上訴人訂購巴西製系爭治療台 6組，而向證人尤
    清隆訂製支架6組，每組18,000元，及修改費5,000元共計11
    3,000元，已由被上訴人支付予證人尤清隆 70,000元之事實
    ，為上訴人所不爭執，且經證人尤清隆於原法院到場結證：
    「一台18,000元，後來加收5,000元修改費，總共113,000元
    ，原告尚欠43,000元未付。」等語在卷 (原審1卷78頁)屬實
    ，惟被上訴人應允上訴人以每組11,000元計，合計66,000元
    元之事實，亦為上訴人所不爭執；被上訴人主張上訴人另行
    訂製支架及修改之費用，合計為66,000元之事實，亦堪信為
    真實。
(五)綜合上述，被上訴人主張上訴人於93年 8月底向被上訴人訂
    購巴西製系爭包含配備之治療台6組、Star光纖高速機Econo
    Solara15組、Star Bright光纖組6組、Solara手機快接12組
    、美規RO-150G全自動淨水機乙台、韓國 Vacuum motor兩組
    、空壓機、過慮器I、過慮器II、過慮指示器各乙台、自動
    排水器2台、治療台支架6組及修改費等，合計為 2,618,600
    元[(285,000×6)+(27,000×15)+(29,500×6) +(8,500×12
    )+35,000+(40,000 ×2)+22,000+2,400+2,600+1,200+(2,40
    0×2)+10,600+66,000=2,618,600]之事實，應堪信為真實。
五、被上訴人主張上訴人於93年 8月間向被上訴人訂購巴西製系
    爭包含配備之治療台6組，即依約於93年10月底交付主機台6
    台，並為其安裝主機台 2台及配備，以供備用，93年11月中
    下旬進口之配備亦已悉數到場，11月27日為其更換已安裝 2
    台主機台之配備，因其一再要求修改支架，水電管路亦須全
    面調整，93年12月13日被上訴人向其提出 2,807,600元之報
    價單，為期被上訴人降價93年12月21日、24日、27日拒絕被
    上訴人工作人員進入安裝，被上訴人並無遲延給付情事等語
    ；上訴人則以被上訴人未依約於上訴人新址開幕前，為上訴
    人向其訂購巴西製系爭包含配備之治療台 6組安裝完畢，一
    再拖延；93年11月27日雖完成備用 2組治療台之更換安裝，
    因有支架機座距地面過高，無法踏踩按鈕之瑕疵，上訴人要
    求修改支架；93年12月11日上訴人又發現裝機位置錯誤，經
    上訴人通知遲不修復，同月13日竟提出高達 280餘萬元之費
    用明細表，上訴人無法接受，為迫使上訴人接受其新價，拖
    延裝機，94年1月10日上訴人委請律師解除訂購巴西製系爭
    治療台6組之買賣契約等語為抗辯；經查：
(一)上訴人以被上訴人未依約如期於93年11月 1日前為其安裝所
    訂製系爭治療台6組等語為抗辯；惟查上訴人係於93年8月底
    向被上訴人訂製系爭治療台，其中系爭治療台之配備須由巴
    西進口，93年10月間 6組主機台即已進場，被上訴人依約就
    備用之 2組主機台及以其他配備已安裝完竣之事實，為上訴
    人所不爭執，已如前述；而上訴人於93年11月初始由被上訴
    人陪同前往證人尤清隆工廠訂製支架之事實，亦為上訴人所
    不爭執，且有證人尤清隆於原法院到場結證稱：「原告於93
    年11月初帶被告至我工廠作支架，被告說要重作支架…」等
    語在卷 (原審1卷第77頁)；上訴人既於93年11月初始向證人
    尤清隆訂製系爭治療台之支架，被上訴人豈有可能於93年11
    月1日前為其安裝完竣，上訴人抗辯被上訴人依約應於93年1
    1月1日前為其安裝所訂製系爭治療台6組等語，顯與事實不
    符，要非足採。
(二)被上訴人對於上訴人所提出系爭治療台目(誤植為日)前進度
    表 (原審1卷第25頁)上詳載：「11月15日巴西上飛機」、「
    11月18日到台灣（報關）」、「11月19日1.海關最速件領貨
    ，直接送到忠誠牙科。2.飛碟盤面送到尤(誤植為游)師傅工
    廠趕工、穿線、焊接」、「11月23日尤師傅工廠現有的一台
    先裝機，其餘機台會陸續整備完成，送至忠誠安裝，預定於
    27日結束」、「11月27日驗收」等內容之事實，並不爭執，
    且有系爭治療台目前進度表在卷足稽；由此，堪認兩造對於
    上訴人所訂製系爭治療台，被上訴人應於93年11月27日安裝
    完竣之意思表示一致，被上訴人應於93年11月27日安裝完竣
    ，自不待言；查：被上訴人對於依約於93年10月底完成安裝
    備用之2組治療台外，其餘4台於93年11月27日迄未安裝完竣
    之事實，固不爭執；惟主張係因上訴人一再要求修改支架所
    致，非可歸責於被上訴人等語；上訴人則以被上訴人所安裝
    之支架機座距地面過高，無法踏踩按鈕，始於11月27日要求
    取回修改支架之焊接位置等語為抗辯；查：被上訴人主張上
    訴人一再要求更改系爭治療台支架之事實，業據證人尤清隆
    於原法院到場結證稱：「原告於93年11月初帶被告至我工廠
    作支架，被告說要重作支架，就口頭上討論被告需要的樣式
    ，過幾天我作一台樣品，被告看完後，說覺得比較重，要再
    修改，約一星期後我換好軸承被告就同意接受，1、2天後商
    登公司又拿支架給我叫我改，說被告不滿意要再改，說鐵板
    太寬我改好後，又說支架槽鐵離地面太高，我又改低，後來
    商登公司又說槽鐵方向要改，我又改方向，時間記不得了。
    」、「(既已討論好樣式為何又先後修改？)口頭討論之樣式
    只是大概，所以先作一台樣品，依照被告意見修改到被告滿
    意後，才作其他六台。」「（六支支架送到診所後，修改過
    幾次？）三次，第一次修改底板因為太長，第二次修改槽鐵
    高度因為太高，第三次修改槽鐵方向。修改時間大約在十一
    月底。」、「(每次修改時間？）大約2、3天。」「(修改是
    在六台完成後或前 ？)被告確認樣品後，我才作六台，其後
    商登公司才找我修改，我是六台同時作修改」等語(原審1卷
    第77至79頁），及據證人乙○○(原名林枳峰)亦到場結證稱
    ：「…被告在11月26、27日左右有再要求更改支架，我拿到
    尤師父那邊修改。尤修改 3次後我把支架拿到被告診所做比
    對，比對結果被告不滿意，被告就說先不要安裝…」、「…
    治療台管線被告後來有要求修改，管線原放在手臂裡面，是
    被告要求要修改手臂的形狀及形態…所以管線也要跟著修改
    ，因被告說手臂太長、太厚及太高，所以被告於後面 4台安
    裝期間3次要求削短、削薄及翻面，被告是6台都要修改，後
    來有修改完成，後來被告要求只要修4台，前面已裝好2台不
    用修改，但是我們有準備 6套，我剛所述手臂及管線是指支
    架修改部分」等語在卷 (原審1卷第82頁、2卷第91頁）；上
    訴人提出被上訴人之法定代理人93年12月20日簽名之所謂備
    忘錄 (原審1卷第100頁)上雖載有：「11月1日張告知胡原定
    支架修改部分需再多 10-15天，胡認為無理並告知張勿再拖
    延」等語，查上訴人所提出之所謂備忘錄，為被上訴人法定
    代理人所簽名，固屬不虛，惟該備忘錄係上訴人所擬，且有
    多次塗改，所載內容亦不足以否認證人尤清隆及乙○○之證
    言，被上訴人主張上訴人一再要求更改系爭治療台支架之事
    實，尚非虛妄之詞，應堪採信。
(三)上訴人除再三要求證人尤清隆修改系爭治療台之支架外，又
    以被上訴人裝機位置錯誤，要求被上訴人移機之事實為抗辯
    ；惟查上訴人向被上訴人訂製系爭治療台 6組，以備其牙科
    診所新址之用，其裝機位置自應依上訴人之指示而為之，且
    為社會通常之觀念，被上訴人已依上訴人之指示位置安裝系
    爭治療台之事實，亦經證人乙○○結證：「…安裝位置是經
    過醫生同意，治療台角度及位置是經過醫生同意…」在卷 (
    原審2卷第91頁)屬實，參照民法第 496條前段所為「工作之
    瑕疵，…或依定作人之指示而生者，定作人無前三條所規定
    之權利 (瑕疵修補權利、解除契約權利或減少報酬請求權、
    損害賠償請求權 )。」之規定，上訴人應無瑕疵修補權利、
    解除契約權利或減少報酬請求權、損害賠償請求權；惟被上
    訴人仍於93年12月18日、20日二次為上訴人所安排好治療台
    之位置，進行水、電管路全面調整，嗣後拒絕被上訴人進場
    進行安裝等事實，亦據證人乙○○結證「…治療台角度及位
    置是經過醫生同意，管線是依水電位置而裝設，沒有辦法更
    改位置，水電是被告請的水電…」、「 (上次開庭作證稱主
    機要移動位置，安裝後被告有要求修改管線？ )有，被告要
    求角度不好就會要求更改主機位置，我們往外移幾公分或往
    內移幾公分，比較有問題是樓上 2台，如果要移主機要將痰
    盂及托盤固定腳要拆掉，因被告說樓上 2台中央控制箱要墊
    高，所以我們要把裡面管線拆掉等水電安裝好再重新裝管線
    ，後來我再去時水電還沒有安裝，隔天我們去時被告就叫我
    們不要去了，我有打電話給原告，隔天再去安裝有整理管線
    時被告順便叫我們拆樓上的另外 1台，再隔天去被告又不讓
    我們安裝…」等語在卷 (原審2卷第91、92頁)；上訴人提出
    被上訴人之法定代理人93年12月20日簽名之所謂備忘錄 (原
    審1卷第101頁)上雖載有：「…12月2日晚10時張保證星期六
   （4日）修改完成，並於12月5日親自帶來全部3天完工。12月
    7日午張再保證當天加班完成，12月7日晚10時張以快完工未
    加班為由，要求胡再忍一天，12月8日晚6時技工告知胡電燈
    不合，無法完工」」等語，查上訴人所提出之所謂備忘錄，
    為被上訴人法定代理人所簽名，固屬不虛，惟被上訴人否認
    該備忘錄內容之真正，且係上訴人所擬，又有多次塗改，所
    載內容亦不足以否認證人乙○○之證言。參照民法第 507條
    所為「工作需定作人之行為始能完成者，而定作人不為其行
    為時，承攬人得定相當期限，催告定作人為之」之規定，被
    上訴人進場安裝，須有被上訴人協助進場之行為，上訴人無
    正當理由，竟拒絕被上訴人進場安裝，自應負受領遲延之責
    任，被上訴人未完成安裝，顯係可歸責上訴人，而非可歸責
    於被上訴人。從而，上訴人於94年 1月10日委請律師向被上
    訴人為解除系爭治療台買賣契約之意思表示，自無所據，不
    生解除效力。至於上訴人以非可歸責於被上訴人安裝完成之
    系爭治療台，於94年 1月28日聲請牙醫師公會所為之鑑定，
    自不足為被上訴人所安裝系爭治療台為有瑕疵之依據，對於
    牙醫師公會之鑑定結果，無審究之必要，應予敘明。
六、按：「物之出賣人，負交付其物於買受人，並使其取得該物
    所有權之義務。」、「買受人對於出賣人，有交付約定價金
    及受領標的物之義務。」民法第348條第1項、第 367條分別
    定有明文。又：債之關係中，債務人之義務可分為主給付義
    務、從給付義務及附隨義務三類，而所謂的給付義務則包括
    主給付義務與從給付義務在內，給付義務可藉由履行請求權
    ，透過給付之訴或不作為之訴達到履行之目的。而所謂從給
    付義務係為了準備、確定、支持及完全履行主給付義務之具
    有本身目的之獨立附隨義務，又被稱為「與給付有關之附隨
    義務」。從給付義務未被履行時，可能導致主給付成為不正
    確或是無意義之履行，是從給付義務存在之目的，乃為確保
    債權人之利益能獲得最大之滿足。本件上訴人向被上訴人訂
    購系爭治療台 6組並包括安裝，依上說明，安裝義務應屬為
    完全履行主給付義務之從給付義務。本件系爭治療台之買賣
    契約出賣人所負之義務不僅係系爭治療台所有權之移轉及交
    付，尚包括安裝治療台之義務，透過從給付義務即安裝義務
    之履行，以確保主給付義務即物之所有權移轉交付之義務得
    以完全履行。惟查被上訴人對於上訴人所訂購系爭治療台 6
    組，已於93年10月、11月間分別進場安裝，且均已安裝完成
    ，僅因上訴人一再要求更改系爭治療台之支架、進而要求移
    動治療台之位置，均因可歸責於上訴人之事由，致所完成之
    安裝，未能如其所願，已如前述，仍應認被上訴人已履行其
    安裝之從給付義務，且系爭治療台 6組仍在上訴人占有、持
    有中，所有權顯已移轉予上訴人，依民法第 367條之規定，
    上訴人即有給付價金之義務。
七、從而，被上訴人依買賣契約給付價請求權之法律關係，扣除
    上訴人已給付之10萬元，請求上訴人給付 2,518,600元，於
    法尚非無據，應予准許。
八、上訴人以被上訴人所兌領票款 256,000元，應予以扣抵等語
    為抗辯，並提出被上訴人法定代理人於93年12月20日簽名之
    所謂備忘錄在卷 (原審1卷第100、102頁)為憑；惟查被上訴
    人所兌領之票款 256,000元，係另件買賣植體價金之事實，
    為上訴人所不爭執，而上訴人所提出所謂備忘錄，雖載有「
    10月初胡於另案因張要求協助其取得某產品代理權交張 6張
    支票…共76萬元」、「胡告知張依其所擬合約之精神，已屬
    違約，該罰他10萬元，但胡不忍張有實質10萬元損失，告知
    張願將另案協助他的76萬餘元轉至此案作為預付金，張同意
    但謂一時籌不出錢轉進此案，胡又告知張，只要此案不再拖
    延，願協助他補足差額」之內容，亦不足以證明被上訴人同
    意其所兌領 256,000元之票款抵作本件之部份價款；矧備忘
    錄之記載幾經塗改，且尚有「…張同意但謂一時籌不出錢轉
    進此案…」之不確定語句，上訴人持此備忘錄抗辯得以抵銷
    其應付本件系爭治療台之價金，自無可採。至於被上訴人於
    原法院94年度士簡字第 531號給付票款事件，雖曾為「是我
    們先將這筆錢轉作另外一筆貨的價金」之陳述，惟上訴人就
    被上訴人所指「另外一筆貨的價金」未據舉證證明為本件系
    爭治療台之價金，況且被上訴人尚主張其所為「是我們先將
    這筆錢轉作另外一筆貨的價金」之陳述，係以訴外人凱欣公
    司同意退回支票為前提，上訴人持其所謂備忘錄，抗辯被上
    訴人請求本件系爭治療台之價金，應扣抵被上訴人所兌領票
    款256,000元，自無足採。
八、從而，被上訴人依買賣契約給付價金請求權之法律關係，扣
    除上訴人已給付之10萬元，請求上訴人給付 2,518,600元，
    於法尚非無據，應予准許。
九、「給付無確定期限者，債務人於債權人得請求給付時，經其
    催告而未為給付，自受催告時起，負遲延責任。其經債權人
    起訴而送達訴狀，或依督促程序送達支付命令，或為其他相
    類之行為者，與催告有同一之效力。」、「遲延之債務，以
    支付金錢為標的者，債權人得請求依法定利率計算之遲延利
    息。」、「應付利息之債務，其利率未經約定，亦無法律可
    據者，週年利率為百分之五。」民法第229條第2項、第 233
    條第1項前段、第203條分別定有明文。本件被上訴人請求上
    訴人給付買賣價金，係以支付金錢為標的，無確定期限，又
    未約定利率，其併請求自起訴狀繕本送達翌日、即94年4月5
    日起至清償日止，按週年利率5%計算之利息，於法尚非無據
    ，應予准許。
十、綜上所述，原法院於上開範圍內判命上訴人應給付被上訴人
     1,806,500元本息，經核尚無違誤，上訴意旨指摘原法院此
    部分之判決不當，求予廢棄，為無理由，應予駁回；原法院
    院於上開範圍駁回被上訴人其中 712,100元本息之訴，容有
    未恰，被上訴人附帶上訴意旨，指摘原法院此部分之判決不
    當，求予廢棄，為有理由，應由本院予以廢棄，更為判決如
    主文第3項所示。
十一、本件事證已臻明確，兩造其他攻擊、防禦方法，及提出未
    援用之證據，經斟酌後認不影響判決基礎，無逐一論述必要
    ，併此敘明。
十二、據上論結，本件上訴為無理由，附帶上訴為有理由，依民
    事訴訟法第449條第1項、第450條第1項、第78條之規定，判
    決如主文。
中    華    民    國    97    年     5    月    20    日
                    民事第五庭
                        審判長法  官  魏麗娟
                              法  官  蔡芳齡
                              法  官  陳博享
正本係照原本作成。
如不服本判決，應於收受送達後20日內向本院提出上訴書狀，其
未表明上訴理由者，應於提出上訴後20日內向本院補提理由書狀
（均須按他造當事人之人數附繕本）上訴時應提出委任律師或具
有律師資格之人之委任狀；委任有律師資格者，另應附具律師資
格證書及釋明委任人與受任人有民事訴訟法第466條之1第1項但
書或第2項（詳附註）所定關係之釋明文書影本。
中    華    民    國    97    年    5     月    21    日
                              書記官  鄭靜如
附註：
民事訴訟法第466條之1（第1項、第2項）：
對於第二審判決上訴，上訴人應委任律師為訴訟代理人。但上訴
人或其他法定代理人具有律師資格者，不在此限。
上訴人之配偶、三親等內之血親、二親等內之姻親，或上訴人為
法人、中央或地方機關時，其所屬專任人員具有律師資格並經法
院認為適當者，亦得為第三審訴訟代理人。


司法院資訊處製作；財團法人民間司法改革基金會備份。
